臺灣高等法院民事判決　　　　　　　　　 95年度上國字第6號
　　上　訴　人　丙○○
　　訴訟代理人　乙○○
　　上　訴　人　基隆市政府
　　法定代理人　甲○○
　　訴訟代理人　游蕙菁律師
上列當事人間國家賠償事件，上訴人對於中華民國94年12月20日
臺灣基隆地方法院94 年度國字第3號第一審判決各自提起上訴，
上訴人丙○○並為訴之追加，經本院於96年4月4日言詞辯論終結
，判決如下：
    主  文
原判決關於命基隆市政府給付超過新臺幣參拾伍萬參仟陸佰伍拾
捌元本息，及該訴訟費用部分均廢棄。
上開廢棄部分，丙○○在第一審之訴駁回。
基隆市政府其餘上訴駁回。
丙○○之上訴駁回。
基隆市政府應另給付丙○○新臺幣陸拾壹萬玖仟捌佰捌拾陸元。
丙○○其餘追加之訴駁回。
廢棄改判部分之第一、二審訴訟費用，由丙○○負擔；駁回部分
之第二審訴訟費用，由丙○○、基隆市政府各自負擔。追加之訴
訴訟費用，由基隆市政府負擔百分之三十五，餘由丙○○負擔。
    事實及理由
一、按依國家賠償法請求損害賠償時，應先以書面向賠償義務機
    關請求之；又賠償義務機關拒絕賠償，或自提出請求之日起
    逾30日不開始協議，或自開始協議之日起逾60日協議不成立
    號時，請求權人得提起損害賠償之訴，國家賠償法第10條第
    1項、第11 條前段分別定有明文。查丙○○提起本件訴訟前
    ，於94年4月1日以書面向基隆市政府請求國家賠償，惟為基
    隆市政府所拒，有丙○○提出之基隆市政府94年6月7日基府
    行法字第0940061685號函可稽（原審卷第13-14頁）。 是丙
    ○○提起本件訴訟前，已踐行國家賠償法規定之書面先行協
    議程序，合先敘明。
    又基隆市政府之法定代理人原為許財利，於96年2 月間死亡
    ，法定代理人變更為甲○○，業據其聲明承受訴訟，此有聲
    明承受訴訟狀及內政部96年2月27日台內民字第09600334441
    號函影本在卷（本院卷第254、255頁），核無不合，應予准
    許。
二、丙○○起訴主張：伊於94年1月12日上午8時26分許，騎乘車
    號ＢＮＹ-251號機車，沿基隆市○○路由市區往七堵方向行
    駛，因麥金路正進行截彎取直改善工程，行經麥金路164 號
    前，適路面有一坑洞（長1.1公尺、寬0.4公尺、深0.15公尺
    ），且週圍未設任何警示標誌，致伊車翻人倒，受有頭部外
    傷合併蜘蛛網膜下出血併左眼第三對腦神經麻痺等傷害，雖
    經治療仍呈意識混亂狀態，需專人24小時照顧。伊因本件車
    禍受有下列損害：(一)受傷送醫而支出醫療費用新臺幣（下同
    ）18,986元； (二)中藥調養費25萬元； (三)喪失勞動能力損失
    126萬元；(四)看護費27萬6,000元； (五)機車修復費6,750元；
    (六)精神慰撫金30萬元等項，總計2,111,736元。 爰依國家賠
    償法第3條第1項規定，請求判令：(一)基隆市政府應給付丙○
    ○2,111,736元， 及自起訴狀繕本送達翌日起算之法定利息
    等情。
    原審判決：基隆市政府應給付丙○○455,381元，及自94年8
    月9日起算之法定利息；丙○○其餘之訴駁回。
三、丙○○就原審判決不利部分提起一部上訴，基隆市政府就原
    審判決不利部分提起全部上訴。
    丙○○提起第二審上訴後，就伊因本件事故發生致減少勞動
    能力部分追加請求，雖基隆市政府表示不同意，惟丙○○所
    為追加部分與其在原審主張之事實相同（ 均因94年1月12日
    本件車禍），則依民事訴訟法第446條第1項但書、第 255條
    第1項第2款規定，應予准許。
    丙○○於第二審聲明：(一)上訴部分：1.原判決關於駁回丙○
    ○後開第二項之訴部分廢棄。2.上開廢棄部分，基隆市政府
    應再給付327,922 元及自起訴狀繕本送達翌日起算之法定利
    息。 (二)追加部分：基隆市政府應另給付丙○○1,674,540元
    。(三)答辯部分：上訴駁回。
    基隆市政府則以：(一)就基隆市○○路道路截彎取直改善工程
    係依法定程序由大茂營造事業有限公司（下稱大茂公司）承
    包，並於93年2月2日報備開工，本件事故發生地點在基隆市
    ○○路道路截彎取直改善工程工區範圍內，事故發生時，該
    改善工程尚在第三期施工，未完工驗收，屬於承攬廠商應負
    責維修保養期間。國家賠償法第3條第1項所稱「公有公共設
    施」，係指已設置完成，且必須已經建造完成，驗收合格並
    開始使用者，始足當之，僅在施工建造中，尚未完成以供公
    務或公眾使用者，不成為「設施」，自無適用國家賠償法第
    3 條第1項之餘地。(二)本件事故之坑洞係因之前連續9天下豪
    大雨，不堪頻繁車輛輾壓所致，純屬突發狀況，非關人為疏
    失。基隆市○○○○○路段均派有工務局人員林世炎出差巡
    視，至94年1月11日下午5時30分止均尚未發現系爭路段有任
    何坑洞形成，此有證人林世炎於本院之證詞及差假明細表可
    據，可見系爭境洞應係案發前數小時因大雨滂沱而形成，基
    隆市政府已盡監督之責任，並無管理欠缺之疏失。(三)本案交
    通事故發生當日，該路段設置三個反光警告標誌，直至本件
    改善工程於94年5月5日全部完成驗收始拆除，丙○○任職七
    堵泰信公司，基隆市○○路係其上下班必經道路，應知該路
    段為設有施工警示標誌之施工地區，應減速慢行，作隨時停
    車及避煞之準備，本件交通事故發生當日雖下雨，但日間自
    然光線及視距良好，丙○○碰觸坑洞後，人車倒地滑行25.5
    之遠，可見其車速之快，應負擔80%之過失責任。 (四)丙○○
    勞動能力之減少部分：1.依長庚醫院之復函並未載明丙○○
    於94年3月3日入院及94年4月8日出院、 94年5月10日入院至
    94年6月10日出院之狀況，亦未載明左眼第3條腦神經之功能
    、該神經麻痹對生活及勞動能力有何影響，則原判決遽認第
    一上訴人喪失勞動能力之期間止於94年8月12日， 即嫌速斷
    。2.長庚醫院95年5月24日函稱：「病患至95年1月17日止仍
    無法恢復工作能力」， 與其94年11月2日函：「丙○○……
    其左眼第3條腦神經麻痹傷勢，於94年8月13日門診追蹤時已
    恢復差不多」之意見不符。所謂「無法恢復工作能力」，究
    指喪失勞動能力或減損勞動力？如係減損，程度如何？語意
    不明。3.長庚醫院95年1月23日精神科診斷證明書記載：「
    病患因94年1月12日職業意外致頭部外傷，現在智能和職業
    生活功能退化，仍需門診接受藥物治療及追蹤，適合重新接
    受職業訓練」等語，似認丙○○僅有「智能和職業生活功能
    退化」，而有勞動能力，僅需「重新接受職業訓練」而已？
    另丙○○現在智能和職業生活功能退化，是否與其未接受職
    業訓練及必要之復建有關？(五)看護費部分：丙○○並未提出
    具體看護之事証及支付看護費之證明，難認其確有受到支出
    看護費之損害。且丙○○之妻子是否確有留職停薪，及其對
    丙○○予以照料或看護，係履行其道德上之義務，則依民法
    第180條規定，不得請求返還。 (六)原判決核認之慰撫金20萬
    元，亦嫌過高等語抗辯。爰聲明：(一)上訴部分：1.原判決不
    利於基隆市政府部份廢棄。2.上開廢棄部份，丙○○於第一
    審之訴及假執行之聲請均駁回。(二)答辯聲明：上訴及追加之
    訴均駁回。
三、兩造不爭執之事實：
  (一)丙○○於94年1月12日上午8時26分許，騎乘車牌ＢＮＹ-251
    號機車，沿基隆市○○路由市區往七堵方向行駛，因麥金路
    正進行截彎取直改善工程，行經麥金路164號前，適路面有1
    坑洞（長1.1公尺、寬0.4公尺、深0.15公尺），致丙○○車
    翻人倒，受有頭部外傷合併蜘蛛網膜下出血併左眼第三對腦
    神經麻痺等傷害，送長庚紀念醫院急診治療等情，有長庚醫
    院94年2月5日、4月8日診斷證明書、道路交通事故現場圖、
    談話紀錄表、機車受損及坑洞照片多件可稽（原審卷第12、
    36、45-47、56-64頁）。
  (二)本件事故發生地點之基隆市○○路，由基隆市政府依法定程
    序發包予大茂公司進行截彎取直改善工程，大茂公司於93年
    2月2日開工，94年5月5日驗收完工。本件事故發生時，麥金
    路截彎取直改善工程雖尚未全部完工，惟麥金路仍供一般民
    眾通行使用，並未封閉不准通行等情，有告示牌照片在卷（
    原審卷第25頁），並為兩造所不爭執。
四、本件重要爭點在於：
  (一)改建中、未封閉仍供人車通行之道路，是否屬國家賠償法第
    3條第1項所指之「公有公共設施」？
  (二)本件事故發生地點之管理機關即基隆市○○○○○路截彎取
    直改善工程之設置或管理有無欠缺？丙○○在該路段發生車
    禍受傷與該管理欠缺之間有無因果關係？
  (三)丙○○得請求賠償之各項金額為多少？
  (四)丙○○就損害之發生是否與有過失？與有過失之比例為多少
    ？
五、有關改建中、未封閉仍供人車通行之道路，是否屬國家賠償
    法第3條第1項之「公有公共設施」？
  (一)按公有公共設施之結構基礎如已完工，且已開放供公眾使用
    ，縱尚未正式驗收， 仍應認有國家賠償法第3條之適用，方
    足保護大眾之利益，最高法院91年度台上字第1092號判決為
    同一見解可供參考。又所謂「公有公共設施」，係指國家或
    地方自治團體或其他公法人所有，供公共目的使用之有體物
    或其他物之設備而言，關鍵在於是否供公眾使用或公務使用
    ，而處於國家或地方自治團體之管理狀態中。
  (二)查基隆市○○路於本件事故發生時，雖已由基隆市政府發包
    予大茂公司進行改善工程中， 發生事故之麥金路164號之道
    路屬於工程第三階段之範圍， 於本件事故發生時之94年1月
    12日尚未施作，是麥金路並未封閉，未設圍籬，仍供民眾通
    行使用之情，業據證人即大茂公司之執行經理吳朝榮到庭證
    述明確（本院卷第97頁反面、98頁反面），並為兩造所不爭
    執，且觀卷附基隆市警察局於94年9月7日以基警交字第
    0940017139號函附之道路交通事故調查報告表(一)(二)、現場圖
    、現場照片亦明（原審卷第45-64頁）。是基隆市政府管理
    之麥金路，係以供公眾通行使用為目的之道路，於本件事故
    發生時改善工程雖未完工驗收，惟其基礎工程部分已完工，
    並開放供公眾通行使用，自屬國家賠償法第3條第1項之「公
    有公共設施」。故基隆市政府所為：基金路於事故發生時非
    屬公有公共設施之辯解解，自無可採。
六、本件事故發生地點之管理機關即基隆市○○○○○路截彎取
    直改善工程之設置或管理有無欠缺？丙○○在該路段發生車
    禍受傷與該管理欠缺之間有無因果關係？
  (一)丙○○主張：於本件事故發生時， 在麥金路164號前路面有
    一坑洞，然基隆市○○○○○道路、亦未設置警告標誌，率
    爾開放予人車通行，則基隆市○○○○○路改善工程之設置
    管理顯有欠缺一節。 基隆市政府固自認麥金路164號前路面
    有一坑洞之事實， 惟辯稱：此係事故發生前9天連續下豪大
    雨，不堪頻繁車輛輾壓所致，屬突發狀況，非人為疏失，基
    隆市○○○○○路段均派有工務局人員林世炎出差巡視，至
    94年1月11日下午5時30分止均未發現有任何坑洞形成，可見
    其已盡監督之責，並無管理欠缺云云。
  (二)按所謂「公共設施管理欠缺」，係指公共設施不具備通常應
    有之狀態、作用或功能，以致欠缺安全性而言。查基隆市○
    ○○○○路之主管機關，對麥金路負有管理、維護之責，縱
    基隆市○○○○○路發包委由大茂公司進行改善工程，性質
    上僅係行政機關內部行政事項之委託，尚無從解免為麥金路
    法定主管機關之管理責任。本件基隆市○○於○○路改善工
    程完工前，既仍開放供公眾通行使用，除應於施工處所及附
    近明顯處標示施工之標誌、燈號，提醒來往人車注意，以便
    通行人車能清楚辨識施工處所及路面狀況外，並應督促發包
    單位及施工廠商填平其餘尚供通行路面之坑洞，使其餘未施
    工之道路仍具備通常供通行之功能及安全。
  (三)查本件事故發生地點麥金路164號前之路面確有1坑洞，坑洞
    面積：長1.1公尺、寬0.4公尺、深0.15公尺；在坑洞四周並
    未豎立任何警告標誌，此有基隆市警察局於94年9月7日以基
    警交字第0940017139號函附之道路交通事故調查報告表(一)(二)
    、現場圖、現場照片足憑（原審卷第26、45-64頁）。 基隆
    市政府雖辯稱： 該坑洞係事故發生前9天連續下豪大雨，不
    堪車輛輾壓所致，伊之工務局人員林世炎至94 年1月11日下
    班前仍未發現有任何坑洞云云。惟衡諸該坑洞之長度已達1.
    1公尺、深0.15公尺， 顯非瞬間或短暫時間可就，而係已經
    相當時日之侵蝕所累積而形成。又經本院函詢交通部中央氣
    象局據覆：該局於94年1月9日至12日曾針對基隆北海案及東
    北部地區發布大雨特報（係指24小時累積雨量達50毫米以上
    ，且其中至少有1小時雨量達15毫米以上之降雨現象）， 並
    無豪雨（指1小時累積雨量達130毫米以上之降雨現象），有
    該局95 年5月24日中象參字第0950002967號函附天氣概況及
    預報資料、基隆氣象站94 年1月份逐日逐時雨量資料表、該
    站座落資料表及雨量類別說明表等資料足憑（本院卷第113-
    120頁），可見並無基隆市政府所稱連續9天豪大雨之情形。
    又證人即大茂公司之執行經理吳朝榮及基隆市政府工務局人
    員林世炎雖到庭證述：至94 年1月11日下班前巡視時仍未發
    現系爭道路上有任何坑洞云云（本院卷第98、99頁），惟該
    二位證人因本件事故發生而分別可能須負民事及行政責任，
    自無期待渠等承認疏失之可能，證人地位已有偏頗不客觀之
    虞；又系爭道路尚非大茂公司施工之範圍，渠等證述巡視未
    施工之路段，顯違常理，且渠等巡視並無任何記錄，更無留
    存任何現場照片，證人林世炎之差假明細表 （本院卷第128
    頁）上僅記載其當天出差，並未詳載出差內容及地點，是該
    二位證人證述內容及林世炎之差假明細表，均無足作有利於
    基隆市政府之認定。本件麥金路所在地區固有4天大雨， 惟
    坑洞已長達1.1公尺，衡情顯非1天所能造成，如基隆市政府
    負責系爭工程之監工人員林世炎每天確實巡視包括施作及未
    施作路段之所有工地區域者，不可能不會發現如此巨大之坑
    洞。
  (四)基隆市○○於○○路改善工程完工前，既仍開放予公眾通行
    使用，除應於施工處所及附近明顯處標示施工之標誌、燈號
    ，提醒來往人車注意，以便通行之人車能清楚辨識施工處所
    及路面狀況外，並應督促發包單位及施工廠商填平其餘尚供
    通行路面之坑洞，使其餘未施工道路仍具備通常供通行之功
    能及安全。而本件事故發生時， 麥金路164號前之路面有上
    述之極大坑洞，衡諸通常客觀情形，往來之車輛、行人極易
    陷落坑洞而失衡，尤其是機車、腳踏車等重心較不穩之交通
    工具，更易於行駛中陷入坑洞而人車倒地，肇致傷亡，即道
    路路面存有極大坑洞，會不具備道路通常應有之功能及安全
    ，依該坑洞之面積、深度，基隆市政府應有可發現該坑洞存
    在之時間，詎竟未能及時發現及修補該坑洞，任令該坑洞繼
    續存在，基隆市○○○○○路之管理顯有欠缺。基隆市政府
    雖辯稱：在工程期間，其在系爭工程起始點前及30、60公尺
    前，共設置個固定反光施工警示標誌「施工中請慢行」及「
    右轉車請務必慢行」，管理並無欠缺云云，並提出設置警示
    標誌之照片為憑（原審卷第87-89頁）。 惟依基隆市警察局
    檢送之現場照片（原審卷第59-60頁）， 在該坑洞四周並無
    任何警告標誌、警示燈或設置圍欄，無法引起駕駛人注意該
    坑洞之存在，尤於雨中行駛時，更難為駕駛人察覺。且本件
    事故經送請臺灣省基宜區車輛行車事故鑑定委員會鑑定及臺
    灣省車輛行車事故覆議鑑定委員會覆議，亦均認定：肇事地
    施工單位因路面坑洞未及時補修或豎立警告標示，影響行車
    安全，為肇事次因，有上開鑑定委員會95年6 月21日以基宜
    鑑字第0955001728號鑑定報告書及覆議鑑定委員會95年8 月
    14 日以府覆議字第0950100621號覆議鑑定委員會函可按（
    本院卷第133-136、157頁）。是基隆市政府縱於其他路段設
    置「施工中請慢行」、「右轉車請務必慢行」等標誌，亦不
    足提醒來往人、 車注意麥金路164號前系爭坑洞之存在，則
    基隆市政府抗辯：其已盡管理責任，委無足採。
  (五)依上所陳，基隆市○○○○○路之管理有欠缺，而丙○○於
    上開時間騎乘機車， 行經麥金路164號前路面，因該路面有
    一坑洞陷落後彈起，人車因而倒地滑行，致丙○○受有頭部
    外傷合併蜘蛛網膜下出血等傷害，堪認：丙○○之受傷與基
    隆市○○○○○路管理之欠缺二者間，有相當因果關係明確
    。
七、丙○○得請求賠償之各項金額為多少？
  (一)按公有公共設施因設置或管理有欠缺，致人民生命、身體或
    財產受損害者，國家應負損害賠償責任；國家損害賠償，除
    依本法規定外，適用民法規定，國家賠償法第3條第1項、第
    5條分別定有明文。
  (二)基隆市政府就丙○○之傷害，應負賠償責任，已如前述，丙
    ○○依上開規定，得依國家賠償法第3條第1項規定請求損害
    賠償。茲就丙○○請求之各項損害予以審酌如下：
    1.醫療費用部分：
      丙○○主張：伊因本件事故受傷住院，支出醫療費用18,9
      86元，業據提出長庚醫院之醫療費用明細收據多紙為證（
      原審卷第38-41頁）， 並為基隆市政府所不爭執（原審卷
      第110頁）， 核此部分醫療費用之支出係醫療上所必需，
      則丙○○請求給付醫療費用18,986元，洵屬正當。
    2.喪失勞動能力之損害部分：
      (1)丙○○主張：伊因本件事故受傷， 致喪失勞動能力3年
        ，共計為126萬元；上訴至第二審，僅主張伊至95年1月
        止確定無法恢復工作能力（本院卷第165頁）一節； 業
        據基隆市政府所執詞否認。
      (2)丙○○因本件事故致喪失其原來擔任電信公司線路之安
        裝及遷移之勞動能力？綜合參酌長庚醫院之診斷證明書
        及下開各函覆意見：
        長庚醫院94年2月5日診斷證明書記載：「病患於94年
          1月12日至本院住院治療，並入加護病房，94年1月16
          日加護病房至普通病房繼續接受治療；於94年2月5日
          出院，須門診追蹤治療，現呈現意識混亂狀態，需專
          人24小時照顧」（原審卷第37頁）；
        長庚醫院94年4月8日診斷證明書記載：「病患於94年
          3月3日至本院住院治療，接受藥物及復健治療，於94
          年4月8日出院，現呈左上肢無力，複視，近期記憶力
          ，日常生活需人照顧」（原審卷第36頁）；
        長庚醫院94年11 月2日（94）長庚院基字第3169號函
          載述：「丙○○君……經治療後，分別於94年3月3日
          至94年4月8日，94年5月10日至94年6月10日住院復健
          治療二次，其手腳力量恢復良好，僅存一點左臂及關
          節活動受限」（原審卷第104頁）；
        長庚醫院95年5月24日（95）長庚院基字第571號函：
          「丙○○君於94年3月3日入院時，其站立需人在旁照
          顧，否則容易跌倒，眼睛複視情況逐漸進步，主要為
          記憶力差；於94年4月8日出院時，步行已較穩，但仍
          要他人在旁看照，複視情形亦有顯著進步，記憶力時
          好時壞，手腳力量左側為4分（滿分為5分）；94 年5
          月10日因步行開始又易跌倒，且有時有流口水情形，
          且反應緩慢，故再入院接受復健治療，住院期間左肩
          疼痛時好時壞，手腳力量左側仍為4分， 出院（按為
          94 年6月10日）時步行已穩，但仍要人在旁照顧，與
          人對答反應稍有改善。而第三神經主要引起複視及對
          焦，此部分病患有改善，惟有關視力部分，左眼視神
          經有輕微受損，故最佳視力下降，另視野呈現性缺損
          及雙眼固視困難，此部分係腦部認知功能所影響，非
          視神經受損所致。就病患認知功能部分，自94 年1月
          意外腦傷發生後，於94 年6月23日開始規則接受精神
          科門診追蹤評估，其於受傷後有情緒低落、缺乏動機
          及近期記憶力差等症狀，固定接受藥物治療，在95年
          1月接受智力測驗評估的結果為：…… 總智商為50。
          相當於輕度至中度智能障礙的範圍，一般如此程度的
          病患，在學業上的成就大致只能達到國小中、高年級
          的水準，在他人監督下勉強可獨立生活，故依此判斷
          病患至95 年1月17日止仍無法恢復工作能力」等語（
          本院卷第85-86頁）。
        長庚醫院96年1月24日（96）長庚院基第61 號函：「
          ……因勞動能力牽涉到複雜的肢體肌力，智能及執行
          功能、記憶力、注意力和情緒、動機等各層面的總和
          ，而詹員在94 年1月頭部外傷後，其右側肢體肌力減
          弱，智能也退化至輕度到中度智能不足的程度（總智
          商50），故以詹員目前的狀態，完全無法勝任原有的
          工作為合理的推測。病患在頭部外傷後，有記憶力顯
          著減退，及情緒低落憂鬱現象，故必須接受精神科門
          診藥物治療改善其情緒及注意力，目前其智能和職業
          功能退化，與其頭部外傷導致之後遺症較相關」等語
          （本院卷第216頁）。
        依上所陳，堪認：丙○○自事故發生之94 年1月12日
          至本件訴訟事實審言詞辯論終結前之95年1月17日止
          （1 年又6天），雙眼固視困難，總智商僅50，在他
          人監督下勉強獨立生活而已，因認完全無法恢復其原
          來擔任電信公司線路安裝及遷移之勞動能力甚明。又
          長庚醫院於94年11月2日函覆；「……其左眼第3條腦
          神經麻痺傷勢，於94年8月13日門診追蹤時已恢復差
          不多，如工作上無須大量使用精細眼力，認應沒問題
          ；另影響其勞動能力方面，主要問題在於其認知功能
          受損」等語（ 原審卷第104頁），已明白指出：詹宏
          堂之第3條腦神經之傷勢， 對視力而言恢復差不多，
          惟該神經受傷重要在於影響其認知功能，亦經該醫院
          95年5月24日函覆時已陳述：「 第三神經主要引起複
          視及對焦，此部分病患有改善，惟有關視力部分，左
          眼視神經有輕微受損，故最佳視力下降；另視野呈現
          性缺損及雙眼固視困難，此部分係腦部認知功能所影
          響，非視神經受損所致」（本院卷第85頁），則基隆
          市政府仍指摘： 左眼第3條腦神經之神經麻痹對詹宏
          堂之生活及勞動能力有何影響，長庚醫院於94年8 月
          13日門診追蹤時已恢復差不多云云，顯無可採。
        又查丙○○之每月平均薪資為31,345元，已據基隆市
          政府於原審同意（原審卷第110頁）， 則據以計算其
          因本件事故致喪失勞動能力1年又6天之損害為382,40
          9元【 (31, 345x12)+（31,345 x6/30）= 382,409】
          ，丙○○逾上開範圍之請求，不應准許。
    3.看護費用：
      (1)丙○○主張：伊因本件車禍無法自理生活，須人看護照
        顧，妻子乙○○為聯華食品工業股份有限公司之員工，
        為二十四小時照顧丙○○，乃留職停薪在家全心照顧丙
        ○○，一年無法工作，爰請求賠償276,000 元云云。此
        為基隆市政府所否認，並辯以：丙○○並未提出看護之
        事証及支付看護費之證明，且丙○○之妻子是否確有留
        職停薪，及其對丙○○予以照料或看護，係履行其道德
        上之義務，則依民法第180條規定不得請求返還等節。
      (2)丙○○有無需他人看護照顧之必要？綜合參酌長庚醫院
        之診斷證明書及各函覆意見：
        長庚醫院94年2月5日診斷證明書：「病患於94 年1月
          12日至本院住院治療……於94年2月5日出院……現呈
          現意識混亂狀態，需專人24小時照顧」（原審卷第37
          頁）；
        長庚醫院94年4月8日診斷證明書記載：「病患於94年
          3月3日至本院住院治療，於94年4月8日出院……日常
          生活需人照顧」（原審卷第36頁）；
        長庚醫院95年5月24日（95）長庚院基字第571號函：
          「94年5月10 日因步行開始又易跌倒，且有時有流口
          水情形，且反應緩慢，故再入院接受復健治療，住院
          期間左肩疼痛時好時壞，手腳力量左側仍為4分， 出
          院（按為94 年6月10日）時步行已穩，但仍要人在旁
          照顧……。就病患認知功能部分，自94 年1月意外腦
          傷發生後……在95 年1月接受智力測驗評估的結果為
          ：……總智商為50，相當於輕度至中度智能障礙的範
          圍……在他人監督下勉強可獨立生活」等語（本院卷
          第85頁）。
        承上開說明，堪認：丙○○於94年1月12 日發生本件
          事故，送往長庚醫院急診治療至同年2月5日出院後，
          再歷經兩次住院，至94年6月10 日出院時手腳力量左
          側為4分，步行已穩，惟仍需人在旁照顧。迨至95年1
          月間總智商為50，相當於輕度至中度智能障礙之程度
          ，在他人監督下始可勉強獨立生活。易言之，丙○○
          94年1月12日發生本件事故，至95年1月間始可勉強獨
          立生活，則此1年內丙○○均需要他人看護照顧。
      (3)丙○○因本件事故傷勢嚴重，自94年1月12日起至95年1
        月間之1 年期間，亟需他人在旁看護照料，已如前陳。
        而丙○○之妻子乙○○服務於聯華食品工業股份有限公
        司（下稱聯華公司）， 確自94年1月間起請假（事假、
        休假、特休假），已據丙○○之訴訟代理人乙○○陳明
        在卷（本院卷第48頁反面）；迨無法請假時，即再自94
        年2月4日起留職停薪至95年2月4日止，亦有聯華公司之
        留職停薪證明書可憑（原審卷第111頁）。 按因親屬受
        傷，而由親屬代為照顧被害人之起居，固係基於親情，
        但親屬看護所付出之勞力，並非不能評價為金錢，只因
        兩者身分關係密切而免除支付義務，此種親屬基於身分
        關係之恩惠，自不能加惠於加害人，而應比照一般看護
        情形，認被害人受有相當看護費之損害，命加害人賠償
        ，始符民法第193條第1項所定「增加生活上需要」之意
        旨，最高法院89年度台上字第1749號判決同此見解可供
        參考，是基隆市政府所為：丙○○未提出實際支出看護
        費之證據，及其配偶乙○○有無留職停薪，縱有照顧亦
        係履行自己道德上義務之各項辯解，均無可採。
      (4)參酌丙○○提出之「長庚醫院基隆分院照顧服務員之酬
        勞及工作說明」（原審卷第43頁），可知：醫院看護工
        全日看護報酬為2,100元，即每月需63,000元。 而丙○
        ○主張：依妻子乙○○平均每月薪資24,606元據以計算
        看護費一節，已經基隆市政府於原審同意在卷（原審卷
        第110頁）， 顯然低於醫院一般看護工之費用水準，自
        應可採。是丙○○自發生本件事故至95年1月間之1年時
        間，均需妻子在旁照顧看護，據以計算其得請求之看護
        費為295,272元（24,606x12=295,272）。丙○○僅訴請
        給付276,000元，自屬有據，應予准許。
    4.機車修理費：
      丙○○主張：其所騎乘之機車因本件事故而毀損，共計支
      出6,750元修理，為基隆市政府所不爭執（原審卷第110頁
      ），則其訴請給付此部分修理費用，應予准許。
    5.精神慰撫金部分：
      (1)丙○○因本件事故，受有頭部外傷合併蜘蛛網膜下出血
        等傷，雖經長庚醫院治療，至94年6月23 日開始規則接
        受精神科門診追蹤評估，其於受傷後有情緒低落、缺乏
        動機及近期記憶力差等症狀，固定接受藥物治療，在95
        年1月接受智力測驗評估的結果為：語言智商52， 操作
        智商46，總智商為50，相當於輕度至中度智能障礙的範
        圍，在他人監督下勉強可獨立生活，目前其智能和職業
        功能退化等情，詳如前述，自94 年3月起領有中度痴症
        之身心障礙手冊，亦有身心障礙手冊在卷（原審卷第37
        -1頁），堪認其因本件事故身心受有相當痛苦，則其依
        民法第195條第1項規定，請求給付精神慰撫金，洵屬有
        據。
      (2)又查丙○○為44 年8月15日出生，發生本件事故時為40
        餘歲之人士，原本在電信公司擔任技術人員，車禍發生
        迄今並未工作，其於車禍發生前之92、93年薪資所得依
        序為479,130元、425,221元，另有多筆不動產財產總額
        為2,109,907元， 尚有妻、子女3人共計4人待扶養，此
        有稅務電子閘門財產所得調件明細表可參（本院證物外
        放第1- 12頁）。
      (3)本院審酌：丙○○之上開社會地位、資力及所受傷害不
        輕，現為中度智障，迄今仍接受復健等一切因素，因認
        原審核定之精神慰撫金20萬元，應甚妥適，並無基隆市
        政府指稱過高之情事。
    6.丙○○追加請求減少勞動能力之損害部分：
      (1)丙○○主張：伊目前之智能狀況，僅係一般國小中高年
        級之程度，且視力障礙嚴重，之前之工作又需要以眼力
        分辨，故伊將來不一定會恢復至原有之勞動能力，而有
        減少勞動能力之情形；伊為44 年8月15日生，目前為51
        歲，至退休之60歲，尚有9年， 則以原審認定伊之薪資
        31,345元，依行政院公布之最低薪資15,840元計算，可
        知伊每月減少薪資之損失為15505元，據以計算伊於9年
        內減少勞動能力之損失為1,674,540元等情， 此為基隆
        政府所否認。
      (2)丙○○自本件事故發生後至95年1月17 日止，確定無法
        恢復原有之工作能力，已如前陳，其後至本件訴訟事實
        審言詞辯論終結前之勞動能力恢復如何？綜合參酌長庚
        醫院下開函覆意見：
        長庚醫院95年5月24日（95）長庚院基字第571號函：
          「一般腦傷後的病患認知功能在受傷後18至24個月會
          逐漸恢復並趨於穩定，在24個月後鮮少再有大幅度的
          變化，但恢復的程度視病患的年齡、受傷程度、所受
          醫療介入等因素影響，不一定能完全恢復至原有的勞
          動能力」（本院卷第86頁）。
        長庚醫院96 年1月24日（96）長庚院基第61號函：「
          勞動能力完全喪失或減少勞動能力，難以完全量化數
          字來呈現比例，因勞動能力牽涉到複雜的肢體肌力，
          智能及執行功能、記憶力、注意力和情緒、動機等各
          層面的總和。詹員在94 年1月頭部外傷後，其右側肢
          體肌力減弱，智能也退化至輕度到中度智能不足的程
          度（總智商為50），故以詹員目前的狀態，完全無法
          勝任原有的工作為合理的推測……目前其智能和職業
          功能退化，認與其頭部外傷導致之後遺症相關」等語
          （本院卷第216頁）。
        綜上所述，本件事故發生於94年1月12 日，丙○○受
          有腦傷，至24個月之96 年1月間，確定其智能退化至
          輕度至中度之智能不足程度，且其職業功能亦退化，
          均係其腦傷之後遺症，通常已趨於穩定，鮮少再有大
          幅度之改善變化，即至本件訴訟事實審言詞辯論終結
          前足堪認定：丙○○自95 年1月18日起確有減少勞動
          能力，無法恢復至其原有之勞動能力，惟長庚醫院就
          其勞動能力減少之比例無法告知。
          基隆市政府雖抗辯：丙○○現在智能和職業功能退化
          ，與其未接受職業訓練及必要之復建有關，致減少勞
          動能力之損失擴大云云。惟本件訴訟審理中，本院應
          斟酌至事實審言詞辯論終結前之事證，而丙○○之智
          能及職業功能退化係腦傷之後遺症，已如上述，則基
          隆市政府上開指摘，自無足取。
        雖丙○○減少之勞動能力比例，因長庚醫院並未回覆
          而無足確定，惟其主張：預計自己將來會恢復至一般
          人之勞動能力即一般勞工每月薪資15,840元之水準等
          語，本院斟酌：丙○○現為輕度至中度智能障礙之程
          度，如經復健及職業訓練而能恢復至一般人之勞動能
          力水準，實已不易，則以其於事故發生前之每月薪資
          31,345元，與一般人之每月薪資15,840元予以相較，
          供作認定其減少勞動能力之比例即每月減少15,505元
          （31,345-15,840=15,505），應為可採，
        又丙○○自95年1月18 日起至本件訴訟事實審言詞辯
          論終結之96年4月4日止（1年2月又18天），其減少勞
          動能力之損失均已發生， 應予全額計算為226,373元
          【（15,505x14）+(15,505x18/30）= 217,070+9,303
          =226,373】。另自96年4月5日起至丙○○屆滿60歲（
          104年8月15日）期間（8年4月），其得請求減少勞動
          能力之損失金額，於預先扣除法定利息即按霍夫曼計
          算方式後為1,323,341元 【 (15,505x12x6.874342)+
          [15,505x12x(7.000000- 0.874342)x4/12]=1,279,04
          0+44,301 = 1,323,341，元以下四捨五入】。總計詹
          宏堂就95年1月18日至屆滿60歲之104年8 月15日止得
          請求之減少勞動能力損失為1,549,714元（226,373+1
          ,323,341= 1,549,714）；其逾上開金額之請求， 則
          屬無據。
八、丙○○就損害之發生是否與有過失部分：
  (一)按損害之發生或擴大，被害人與有過失者，法院得減輕賠償
    金額，或免除之，民法第217條第1項定有明文。又國家賠償
    法第3 條所定之國家賠償責任，係採無過失主義；而民法第
    217 條關於被害人與有過失之規定，於債務人應負無過失責
    任者，亦有其適用，最高法院79年台上字第2734號判例著有
    明文。
  (二)就本件事故之發生，丙○○是否與有過失？經查：
    1.觀察道路交通事故現場圖（原審卷第45頁）及依證人即警
      員鄭建國、張逢忠之證述（本院卷第95頁反面、第96頁反
      面），可知：丙○○騎乘機車陷落到坑洞到刮地痕的起點
      （機車重心不穩尚在滑行）之距離為7.6公尺， 機車自陷
      落坑洞至倒地時之後輪（滑行加上機車倒地後刮地痕）之
      距離則為25.5公尺，並無煞車痕；而當時正在下雨，路面
      濕滑，該路段又係彎道， 依道路交通安全規則第93條第1
      項第2款規定：「行經彎道、泥濘或積水道路、 道路修理
      地段或因雨霧致視線不清，應減速慢行，作隨時停車之準
      備」，丙○○騎乘之機車陷落坑洞重心不穩滑行及刮地痕
      之距離長達25.5公尺，並無任何煞車痕，堪認：丙○○騎
      乘機車行經系爭路面麥金路164號前， 本應注意行經彎道
      、路面濕滑應減速慢行，竟疏未注意，並未減速慢行，致
      未能及時發現並閃避該坑洞，違反上開道路交通安全規則
      第93條第1項第2款規定甚明，就本件事故之發生亦與有過
      失。且本件事故經送請臺灣省基宜區車輛行車事故鑑定委
      員會及臺灣省車輛行車事故覆議鑑定委員會鑑定，結論均
      係：丙○○駕駛重機車行經施工路段，未減速慢行且未注
      意車前狀況，致行經路面坑洞後滑倒，為肇事主因，有鑑
      定報告書及覆議鑑定委員會函足憑（本院卷第133-136、
      157頁），亦同此認定。
    2.本院斟酌：丙○○於雨天及彎道騎乘機車，竟未減速慢行
      ，致無從發現系爭坑洞之存在，為本件事故發生之主因；
      另系爭坑洞之面積、基隆市政府未及時發現及修補，未在
      坑洞四周豎立適當警告標誌或圍欄，為本件事故發生之次
      因；以及上開因素對於事故發生之影響力，因認：丙○○
      應負之過失程度為60%，基隆市政府應負之過失程度為40%
      。
    3.依上所陳，就丙○○於原審主張而得請求之損害金額為88
      4,145元（18,986+382,409+276,000+6,750+200,000 =884
      ,145）；另丙○○於第二審追加之減少勞動能力部分之損
      害為1,549,714元，據以扣除丙○○應負擔之過失比例60%
      後，則丙○○就原審得請求賠償之金額為353,658元【884
      ,145x(1-60%)=353,658 】， 就追加部分（減少勞動能力
      部分）得請求賠償之金額為619,886元【1,549,714x(1-60
      %)=619,886，元以下四捨五入】。
九、綜上所述，丙○○依國家賠償法第3條第1項規定，於原法院
    訴請基隆市政府給付於353,658元， 及自起訴狀繕本送達翌
    日即94年8月9日起算之法定利息範圍內，為有理由，應予准
    許；丙○○逾上開範圍之請求，為無理由，應予駁回，其假
    執行之聲請亦失依附，應併予駁回。原審逾上開准許之範圍
    為基隆市政府敗訴之判決，尚有未洽，基隆市政府提起上訴
    ，指摘原判決不當，為有理由，爰予廢棄改判如主文第二項
    所示。另就上開准許範圍內，為基隆市政府應如數給付之判
    決，並無不合，基隆市政府仍執詞上訴，為無理由，應予駁
    回。至於丙○○就原審判決駁回部分，仍執陳詞提起上訴，
    為無理由，仍應予以駁回。
    又丙○○於第二審所為追加部分，請求基隆市政府給付於61
    9,886元範圍內，為有理由，應予准許； 逾上開範圍之請求
    ，則屬無據，不應准許。
十、據上論結：本件丙○○之上訴為無理由，追加之訴為一部有
    理由，一部無理由；基隆市政府之上訴為一部有理由，一部
    無理，依民事訴訟法第449條第1項、第450條、第78 條、第
    79條，判決如主文。
中　　華　　民　　國　　96　　年　　4　　月　　18 　　日
　　  　　　　　　　民事第一庭
                      　審判長法　官  張耀彩
　　　　　　　　　　          法　官  盧彥如
　　　　　　　　　　          法　官  林金吾
正本係照原本作成。
如不服本判決，應於收受送達後20日內向本院提出上訴書狀，其
未表明上訴理由者，應於提出上訴後20日內向本院補提理由書狀
（均須按他造當事人之人數附繕本）上訴時應提出委任律師或具
有律師資格之人之委任狀；委任有律師資格者，另應附具律師資
格證書及釋明委任人 與受任人有民事訴訟法第466條之1第1項但
書或第2項（詳附註）所定關係之釋明文書影本。
中　　華　　民　　國　　96　　年　　4 　　月　　18　　日
                              書記官  張淑芳
附註：
民事訴訟法第466條之1（第1項、第2項）：
對於第二審判決上訴，上訴人應委任律師為訴訟代理人。但上訴
人或其他法定代理人具有律師資格者，不在此限。
上訴人之配偶、三親等內之血親、二親等內之姻親，或上訴人為
法人、中央或地方機關時，其所屬專任人員具有律師資格並經法
院認為適當者，亦得為第三審訴訟代理人。
